【裁判字號】    88,自,232
【裁判日期】    891017
【裁判案由】    詐欺
【裁判全文】
臺灣板橋地方法院刑事判決                          八十八年度自字第二三二號
    自  訴  人  丙○○
    代  理  人  楊尚賢律師
    被      告  庚○○
            （即潘鴻祺）
    選任辯護人  葉子瑋律師
右列被告因詐欺案件，經自訴人提起自訴及檢察官移送併案審理（臺灣板橋地方法院
檢察署八十八年度偵字第一四○九九號、臺灣臺南地方法院檢察署八十八年度偵字第
一二五八七號），本院判決如左：
    主  文
庚○○連續意圖為自己不法之所有，以詐術使人將本人之物交付，處有期徒刑壹年貳
月。
    事  實
一、庚○○（原名潘鴻祺，於民國八十六年八月二十五日改名為庚○○）明知其並無
    資力，顯乏籌組經營公司之能力，前於八十四年間已因設立臺北比佛利國際開發
    股份有限公司籌備處涉犯詐欺案件，經臺灣板橋地方法院檢察署檢察官於八十五
    年五月十日起訴在案（該詐欺案件嗣於八十八年五月二十四日經本院判處有期徒
    刑一年，其上訴後經臺灣高等法院駁回，於八十八年十二月十日確定，其經通緝
    到案後，於八十九年二月十五日送監執行，現尚在監執行中），猶不知悔悟，復
    基於意圖為自己不法之所有之概括犯意，於八十六年初，在臺北市○○○路○段
    一八一巷三十五弄五號，設立「國際影像藝術研究中心」，另使用「潘龍華」之
    名自任總執行長，於報紙刊登廣告或於報內夾發宣傳單，對外招攬培訓婚紗攝影
    學員及加盟連鎖，牟取利益，先後連續於：
    （一）八十六年五月間，因丙○○見其上開「國際影像藝術研究中心」夾報之宣
          傳單，洽詢加盟一事，庚○○明知當時其經營之「國際影像藝術研究中心
          」資金來源不足，財務狀況不佳，週轉窘困，卻向丙○○佯稱其經營之「
          國際影像藝術研究中心」在臺北市營業正常，鼓吹其加盟，使丙○○誤信
          為真，而同意投資加盟在高雄市成立該中心高雄總部，開設婚紗創業保證
          班，其後於八十六年七月二日，相約在臺北市遠企飯店，洽談細節，潘信
          豪復吹噓投資可迅速回收，獲利可觀，丙○○乃同意雙方各出資新臺幣（
          下同）三百萬元投資，庚○○並誘使丙○○先行支付部分資金，佯稱作為
          籌備高雄總部設備費用，丙○○不疑有詐，當場開立如附表編號一至三所
          示之票面金額分別為六十萬元、四十萬元、三十萬元之支票三紙，交付予
          庚○○，然庚○○於兌付前二紙支票得款一百萬元後，旋將該款中之八十
          萬元挪以供己支付其前於八十六年六月二十五日，委由不知情之乙○○出
          面頂讓林郁良經營之臺北法國巨星婚紗攝影有限公司之部分價款。其後，
          庚○○率同臺北職員南下高雄佯以籌備分部開班，然其於高雄總部籌備期
          間，尚未開班即刊登廣告廣為招攬學員，收取部分學員繳納之款項十八萬
          八千元，供己使用。迨同年七月底時，其復向丙○○偽稱需款購置攝影器
          材，再行誘使丙○○支付資金一百萬元，丙○○不疑有他，乃再開立如附
          表編號四、五所示票面金額分別為四十五萬元、五十五萬元之支票二紙交
          付庚○○，詎庚○○旋將四十五萬元之支票另作他用，用以支付積欠玉品
          企業有限公司（下簡稱玉品公司）之廣告費用。嗣丙○○因庚○○遲未依
          約出資，且發覺其支付之資金未全數用以購置籌辦費用，而裝潢、家俱等
          廠商復前來請領未付貨款合計三十八萬五千元，未見庚○○出面處理，其
          後又發覺庚○○業已招攬學員私下收取學員上開繳納款項，而庚○○經營
          之「國際影像藝術研究中心」亦於八十八年十月間終止營業，始知受騙，
          並止付上開如附表編號四、五所示二紙支票。
    （二）八十六年八月二十二日，庚○○明知其經營之「國際影像藝術研究中心」
          財務窘困，其已無清償能力，仍至臺南縣官田鄉社子村六十四之三號其前
          職員丁○○住處，向丁○○之母戊○○○佯稱需款周轉，調借三十萬元，
          並開立同額之本票一紙供作擔保，言明於同年十月二十日償還，使張蔡阿
          世信以為真，當場交付現款三十萬元，詎庚○○旋於同年月二十六日改名
          ，屆期後亦未依約償還，逃匿無蹤，戊○○○追索無門始知受騙。
二、案經丙○○提起自訴及戊○○○訴由臺灣臺南地方法院檢察署檢察官移送併案審
    理。
    理  由
一、訊據被告庚○○對於右揭時地收取自訴人出資支票、積欠玉品公司廣告費用及向
    告訴人張菜阿世借調現金之事實固不否認，惟矢口否認有詐欺犯意，辯稱：伊係
    以技術勞務出資，與自訴人合夥投資成立高雄分公司，開設婚紗攝影訓練班，自
    訴人交付之一百三十萬元三紙支票，係其出資，作為籌備高雄分公司費用，因伊
    準備將臺北法國巨星婚紗攝影公司頂讓下來後，將該公司之設備供作高雄分公司
    使用，故才將上開票款中之八十萬元支付頂讓金，並非挪為他用，其後伊將自訴
    人出資交付之四十五萬元支票支付玉品公司廣告費用，此支出係供作高雄分公司
    招攬學員廣告之用，亦非挪為己用，另伊向戊○○○借調現金三十萬元，事後未
    能依約按期償還，純係伊事後週轉不靈，以致無法償還，此屬民事債務問題，亦
    與詐欺無涉，此外，伊並無私下收取高雄分公司招攬學員繳納款項，而廠商貨款
    係屬自訴人應行自己處理事務，與伊無涉，因此伊並無詐欺犯行可言云云。然查
    ：
    （一）右揭犯罪事實，業據自訴人丙○○、告訴人戊○○○指訴綦詳，核與證人
          即被告職員乙○○、甲○○、告訴人戊○○○之女丁○○證述情節大致相
          符，且有「國際影像藝術研究中心」夾報宣傳單二張、被告以「國際影像
          藝術研究中心總執行長潘龍華」名義發布之布達行政令一紙、美商花旗銀
          行股份有限公司臺北分行八十九年九月十一日（八九）消管字第二六一八
          號函檢附如附表編號一至四所示支票提兌資料、被告於八十六年八月十九
          日簽立對上開研究中心高雄總部裝潢及軟硬體設備等積欠廠商貨款負完全
          責任之切結書、被告於八十六年八月五日簽發票面金額一百一十八萬元支
          付頂讓臺北法國巨星公司之本票一紙、自訴人以其所有汽車供擔保積欠學
          員已繳學費、裝潢廠商貨款之切結書一紙、本院八十七年度訴字第一四六
          三號民事判決一份、被告於八十六年八月二十二日簽發支付玉品公司廣告
          費之票面金額四十五萬元本票一紙、被告於八十六年八月二十二日簽發擔
          保戊○○○借款之票面金額三十萬元本票一紙等影本在卷可憑。
    （二）被告雖矢口否認對自訴人有詐欺犯行，然觀諸被告於收取自訴人之出資後
          ，即將大部分款項挪以支付與高雄總部籌備無關之給付頂讓臺北法國巨星
          公司頂讓金、償還積欠廣告費用等債務清償，復向告訴人戊○○○籌借現
          金週轉，可見被告於邀得自訴人投資前，其經營之「國際影像藝術研究中
          心」顯已資金不足，財務窘困，而其明知此情可預見其後並無清償能力，
          仍於自訴人洽詢加盟事宜時，掩飾上情與之協議投資另於高雄市成立高雄
          總部，其後並將自訴人支付之出資，挪以償付其之前已發生之債務，難謂
          被告對自訴人之出資無不法意圖之詐欺犯意。再被告辯稱：頂讓臺北巨星
          公司係為籌辦高雄總部之用云云，惟其委由乙○○出面頂讓臺北巨星公司
          係於八十八年六月二十五日即與林郁良簽立讓渡契約，此有上開民事判決
          可稽，而自訴人係於八十八年七月二日與被告相約詳談細節後始出資合夥
          成立高雄總部，可見被告之前頂讓臺北法國巨星公司一事，顯與自訴人投
          資一事無關，再證人乙○○於本院八十九年八月七日調查時亦證稱：被告
          頂讓臺北法國巨星後，實際上有營業一、二個月，被告並未告訴伊要把臺
          北法國巨星之攝影器材拿到高雄營業等語明確，況被告於本院同日調查時
          亦供稱：頂讓臺北法國巨星一事，伊並未告知自訴人等語，由此益見被告
          頂讓臺北法國巨星公司一事，與自訴人投資成立高雄總部之事無涉，被告
          上開所辯顯非事實，從而其挪用自訴人之出資供己支付頂讓臺北法國巨星
          公司頂讓金，難謂無詐欺之不法犯意。又被告辯稱：伊將自訴人出資交付
          之四十五萬元支票支付玉品公司廣告費用，此支出係供作高雄分公司招攬
          學員廣告之用，亦非挪為己用云云，然查被告於本院八十八年八月三十一
          日調查時業已供稱：自訴人該紙四十五萬元之支票原係要用在買器材上等
          語明確，且按當時高雄總部尚在籌備中，焉用大肆廣告招攬學員，由此可
          見被告積欠玉品公司之廣告費用亦顯與自訴人投資高雄總部一事無涉，被
          告於取得該支票後，旋以支付玉品公司償還積欠廣告費，而未用以購買籌
          辦所需攝影器材，亦難謂被告於取得自訴人該紙支票伊始，並無不法詐欺
          意圖，是被告上開所辯，亦難採信。末觀諸學員及裝潢、家俱等廠商向自
          訴人追討已繳學費十八萬八千元、未付貨款三十八萬五千元，而被告亦切
          結就高雄總部所有辦公室裝潢、設備等廠商貨款費用負起完全責任，此有
          切結書二紙在卷可按，衡情自訴人既已先後簽發支票出資二百三十萬元，
          豈會積欠上開金額款項未付或退款，被告所辯未收取學員學費及應由自訴
          人自負廠商貨款責任云云，應非可採，可見上開款項應係被告收取挪用或
          將自訴人出資挪作他用而未付廠商貨款，由此觀諸被告未依約定使用自訴
          人出資，益見被告於邀同自訴人出資伊始即有不法詐欺意圖，當屬無訛。
    （三）又被告雖亦否認有對告訴人戊○○○詐欺之犯行，惟查被告借款時明知其
          後顯無清償能力，而借得款後四日旋改名而未通知戊○○○，屆期時復逃
          逸無蹤等情，業據告訴人指訴甚明，而被告迄今仍未清償告訴人借款，足
          見被告於借款伊始，即應有不法所有之詐騙犯意無誤，被告辯稱：伊與告
          訴人戊○○○部分，係單純民事債務云云，所辯顯係臨訟卸責之詞，不足
          採信。
    綜合上述情狀，被告對於自訴人之出資及告訴人之借款伊始，即應有不法所有之
    詐騙犯意。而自訴人、告訴人亦因而受有損害，事證明確，被告犯行洵堪認定。
二、核被告庚○○意圖為自己不法之所有，以詐術使自訴人丙○○、告訴人戊○○○
    交付財物，所為係犯刑法第三百三十九條第一項之詐欺取財罪。被告所為上開二
    次詐欺犯行，時間緊接，所犯構成要件相同，顯係基於概括犯意反覆為之，應依
    連續犯規定論以一罪，並加重其刑。自訴意旨就移送併案審理部分，雖未敘及，
    惟此部分與自訴部分有裁判上一罪關係，為自訴效力所及，本院自得併予審究，
    附此敘明。爰審酌被告之素行、犯罪之動機、目的、手段、所造成危害及犯罪後
    態度等一切情狀，量處如主文所示之刑，以資懲儆。
三、另臺灣板橋地方法院檢察署移送併辦意旨（八十八年度偵字第一四○九九號）略
    以：被告於八十六年六、七月間，連續委託告訴人玉品公司代為刊登廣告，積欠
    廣告費用四十五萬元未付，涉嫌詐欺函請併辦部分，經查被告所涉此部分罪嫌係
    犯刑法第三百三十九條第二項詐欺得利罪，核與本案自訴被告所犯係同法條第一
    項之詐欺取財罪之犯罪構成要件不同，參照司法院大法官會議釋字第一五二號解
    釋及最高法院六十七年度第六次第七次刑庭總會決議，無從成立連續犯，應退回
    由檢察官另行偵查。又臺灣板橋地方法院檢察署檢察官移送併案審理被告涉有詐
    欺告訴人己○○案件（八十九年度偵字第一六八一號）部分，經查據告訴人指訴
    被告詐欺之犯罪時間係於八十八年七月、八月間，距本案自訴犯罪事實時間已相
    隔二年之久，顯難認其間係基於概括犯意連續犯之，應無裁判上一罪關係，本院
    自無從併予審理，亦應移還檢察官另行偵辦處理，併予敘明。
據上論斷，應依刑事訴訟法第三百四十三條、第二百九十九條第一項前段，刑法第五
十六條、第三百三十九條第一項，罰金罰鍰提高標準條例第一條前段，判決如主文。
中      華民      國    八十九    年      十      月     十七     日
                                    臺灣板橋地方法院刑事第六庭
                                        法  官  彭  全  曄
右正本證明與原本無異
如不服本判決應於送達後十日內向本院提出上訴狀
                                        書記官  梁  宜  庭
中      華      民      國    八十九    年     十一     月      八      日
附錄本案論罪科刑法條全文：
刑法第三百三十九條
意圖為自己或第三人不法之所有，以詐術使人將本人或第三人之物交付者，處五年以
下有期徒刑、拘役或科或併科一千元以下罰金。
以前項方法得財產上不法之利益或使第三人得之者亦同。
前二項之未遂犯罰之。
附表：
┌──┬──────┬───────┬────────┬────────┐
│編號│ 票 據 號 碼│金額（新臺幣）│  付  款  銀  行│  備        註  │
│    │            │              │                │                │
├──┼──────┼───────┼────────┼────────┤
│ 一 │K0000000    │      六十萬元│花旗銀行臺北分行│經被告提示兌付  │
│    │            │              │                │                │
├──┼──────┼───────┼────────┼────────┤
│ 二 │K0000000    │      四十萬元│花旗銀行臺北分行│經被告提示兌付  │
│    │            │              │                │                │
├──┼──────┼───────┼────────┼────────┤
│ 三 │K0000000    │      三十萬元│花旗銀行臺北分行│未提出兌付      │
│    │            │              │                │                │
├──┼──────┼───────┼────────┼────────┤
│ 四 │K0000000    │    四十五萬元│花旗銀行臺北分行│89.9.13退票     │
│    │            │              │                │                │
├──┼──────┼───────┼────────┼────────┤
│ 五 │不詳        │    五十五萬元│花旗銀行臺北分行│不詳            │
│    │            │              │                │                │
└──┴──────┴───────┴────────┴────────┘


司法院資訊處製作；財團法人民間司法改革基金會備份。
